【裁判字號】    95,裁,1247
【裁判日期】    950615
【裁判案由】    違章建築
【裁判全文】
最  高  行  政  法  院  裁  定
                                     95年度裁字第01247號
抗  告  人  乙○○
相  對  人  臺北市政府工務局建築管理處
代  表  人  甲○○        送達.
上列抗告人因與相對人臺北市政府工務局建築管理處間違章建築
事件，對於中華民國94年9月30日臺北高等行政法院94年度訴字
第501號裁定提起抗告，本院裁定如下︰
    主  文
抗告駁回。
抗告訴訟費用由抗告人負擔。
    理  由
一、按抗告法院認抗告為不合法或無理由者，應為駁回抗告之裁
    定。
二、本件抗告意旨略謂：抗告人係太平洋福源別墅公寓大廈管理
    委員會（下稱福源管委會）主任委員。福源管委會於民國（
    下同）92年10月31日及93年2月2日向相對人檢舉訴外人張李
    榮海為該大廈區分所有權人，於防火巷內搭設違章建築且占
    用建築基地之違規情事，經相對人派員至現場會勘後，認其
    已違反公寓大廈管理條例第8條第1項規定，且連續處以罰鍰
    3次計新台幣（下同）18萬元。嗣抗告人於93年8月4日續函
    檢舉，經相對人93年8月17日北市工建寓字第09366012700號
    函覆：「．．．貴管理委員會主張大樓建築基地遭人侵占係
    屬私權行為，若有民事糾紛應循司法途徑解決。」，此拒絕
    抗告人之復函，即為對抗告人依法申請之案件予以拒絕之行
    政處分。至張李榮海雖於93年5月25日將其所有臺北市中正
    區○○○路○段210巷8弄8號1樓房屋轉售予他人，已非本公
    寓大廈區分所有權人，惟確實為違建之行為人，且現仍為違
    建之所有人，應就讓售前所發生之案件負責，即仍應處以裁
    罰；相對人應執行而不執行或怠於執行，自應為公寓大廈管
    理條例第8條之適用；依司法院釋字第496號解釋，抗告人有
    訴請權利保護必要之要件而請求相對人對被檢舉人執行罰鍰
    之權利，爰請求廢棄原裁定、撤銷訴願決定及原處分、判命
    相對人應執行對張李榮海之罰鍰18萬元，並予以處連續罰鍰
    。
三、原裁定以：按公寓大廈管理條例第8條僅係規定管理負責人
    或管理委員會為全體住戶之利益，負有報知主管機關並向主
    管機關檢舉，促請依第49條第1項規定處理之義務，非在規
    定主管機關應依檢舉、以檢舉人與被檢舉人為處分對象、作
    成有個案規制效力之行政處分以及作成如何內容之行政處分
    之規定，是於管理負責人或管理委員會依上開規定而為檢舉
    、主管機關依該檢舉進行調查且為處理之情形，主管機關所
    為不予處分之復函尚非行政處分，更因非屬行政訴訟法第5
    條所稱之「依法申請之案件」，且亦無應於法令所定期間內
    應作為而不作為，或對於抗告人依法申請之案件予以駁回之
    情事，揆諸首揭之說明，如抗告人仍提起撤銷訴訟或課予義
    務訴訟，均屬起訴不備要件。本件抗告人任主任委員之福源
    管委會係依公寓大廈管理條例第8條第2項之規定而為檢舉，
    而非依其他何法律明文規定而為申請，是相對人所為表明被
    檢舉人已非臺北市中正區○○○路○段210巷8弄8號1樓之區
    分所有權人，並無公寓大廈管理條例第8條規定之適用，故
    未處分被檢舉人之系爭復函，其性質上即非對於抗告人依法
    申請之案件予以駁回之行政處分，依前揭之說明，抗告人無
    論依行政訴訟法第4條之規定提起撤銷訴訟或依行政訴訟法
    第5條第2項之規定提起課予義務訴訟，其起訴均不備該2種
    類訴訟之要件，爰以裁定駁回其此部分之起訴。至抗告人訴
    請相對人應就已處罰之18萬元罰鍰予以執行部分，查相對人
    僅係通知被檢舉人改善，否則將處以罰鍰6萬元，尚未對被
    檢舉人課以罰鍰，遑論執行，況同前所述，縱相對人對於被
    檢舉人已課以罰鍰，難認為抗告人有請求相對人對他人執行
    之權利，是抗告人此部分之起訴欠缺權利保護必要之要件，
    爰併駁回之。
四、本院查：（一）、按行政訴訟法第4條第1項規定：「人民因
    中央或地方機關之違法行政處分，認為損害其權利或法律上
    之利益，經依訴願法提起訴願而不服其決定，或提起訴願逾
    3個月不為決定，或延長訴願決定期間逾2個月不為決定者，
    得向高等行政法院提起撤銷訴訟。」；第5條規定：「人民
    因中央或地方機關對其依法申請之案件，於法令所定期間內
    應作為而不作為，認為其權利或法律上利益受損害者，經依
    訴願程序後，得向高等行政法院提起請求該機關應為行政處
    分或應為特定內容之行政處分之訴訟。人民因中央或地方機
    關對其依法申請之案件，予以駁回，認為其權利或法律上利
    益受違法損害者，經依訴願程序後，得向高等行政法院提起
    請求該機關應為行政處分或應為特定內容之行政處分之訴訟
    。」；第107條第1項第10款規定：「原告之訴，有左列各款
    情形之一者，行政法院應以裁定駁回之。但其情形可以補正
    者，審判長應定期間先命補正：．．．一○、起訴不合程式
    或不備其他要件者。」是撤銷訴訟之起訴須以行政處分存在
    為前提要件。本件抗告人所不服相對人93年8月17日北市工
    建寓字第09366012700號函覆：「．．．貴管理委員會主張
    大樓建築基地遭人侵占係屬私權行為，若有民事糾紛應循司
    法途徑解決。」，依公寓大廈管理條例第8條規定：「（第1
    項）公寓大廈周圍上下、外牆面、樓頂平臺及不屬專有部分
    之防空避難設備，其變更構造、顏色、設置廣告物、鐵鋁窗
    或其他類似之行為，除應依法令規定辦理外，該公寓大廈規
    約另有規定或區分所有權人會議已有決議，經向直轄市、縣
    （市）主管機關完成報備有案者，應受該規約或區分所有權
    人會議決議之限制。（第2項）住戶違反前項規定，管理負
    責人或管理委員會應予制止，經制止而不遵從者，應報請主
    管機關依第49條第1項規定處理，該住戶並應於一個月內回
    復原狀。屆期未回復原狀者，得由管理負責人或管理委員會
    回復原狀，其費用由該住戶負擔。」其僅係規定管理負責人
    或管理委員會為全體住戶之利益，負有報知主管機關並向主
    管機關檢舉，促請主管機關依公寓大廈管理條例第49 條第1
    項規定處理之義務，並非屬人民依法申請之案件，則相對人
    93年8月17日北市工建寓字第09366012700號函，應屬事實
    述、觀念通知，尚不直接發生法律上效果，並非對於人民依
    法申請之案件所為否准之行政處分，尚不得對之提起撤銷訴
    訟或課予義務訴訟；又人民就行政機關尚未對於第三人作出
    罰鍰處分而起訴請求執行罰鍰處分，其訴應屬欠缺權利保護
    利益，抗告人猶對之提起行政訴訟，請求撤銷訴願決定及原
    處分，判命相對人應執行對張李榮海之罰鍰18萬元，並予以
    處連續罰鍰，即屬起訴不備訴訟要件，其在原審之訴為不合
    法，應予以駁回。（二）、綜上所述，本件抗告意旨仍執前
    詞指摘原裁定違背法令，非有理由，應予駁回。
五、依行政訴訟法第104條、民事訴訟法第95條、第78條，裁定
    如主文。
中    華    民    國    95    年    6     月    15    日
                  第一庭審判長法  官  葉  振  權
                              法  官  陳  秀  美
                              法  官  劉  鑫  楨
                              法  官  梁  松  雄
                              法  官  劉  介  中
以  上  正  本  證  明  與  原  本  無  異
中    華    民    國    95    年    6     月    15    日
                              書記官  陳  盛  信


司法院資訊處製作；財團法人民間司法改革基金會備份。
